【裁判字號】    96,選上訴,26
【裁判日期】    970109
【裁判案由】    選罷法
【裁判全文】
臺灣高等法院刑事判決                96年度選上訴字第26號
上  訴  人  台灣桃園地方法院檢察署檢察官
被      告  乙○○
選任辯護人  劉  楷  律師
被      告  甲○○
選任辯護人  蕭萬龍  律師
            張百欣  律師
上列上訴人因被告違反公職人員選舉罷免法案件，不服臺灣桃園
地方法院94年度選訴字第24號，中華民國96年3月1日第一審判決
（起訴案號：臺灣桃園地方法院檢察署94年度選偵字第66、76號
，移送併辦案號：臺灣桃園地方法院檢察署96年度選他字第7號
），提起上訴，本院判決如下：
    主  文
上訴駁回。
    理  由
一、公訴暨移送併辦意旨略以：被告乙○○係民國94年間桃園縣
    楊梅鎮鎮長選舉之候選人，被告甲○○則擔任乙○○楊梅區
    競選總幹事。2人共同基於對於有投票權之人行求賄賂，約
    使其一定行使之犯意聯絡，由乙○○委由甲○○組織「彭氏
    宗親會南區後援會」，甲○○即透過無犯意聯絡之彭錦煌出
    面邀約彭氏宗親，於94年8月2日晚間，在桃園縣楊梅鎮富岡
    地區之「嘉芳飲食店」，免費招待彭氏宗親會楊梅鎮南區宗
    親彭東炫等人聚餐。席間並由甲○○發言，要求在場有投票
    權之宗親投票支持乙○○參選楊梅鎮長，並強調餐會後將致
    贈醬油及沙拉油。待餐敘完畢，甲○○旋將經乙○○同意交
    付之醬油及沙拉油各1瓶，交付與彭榮盛等11人。而乙○○
    則指示甲○○先行支付該次餐費新臺幣（下同）5,300元後
    ，再持嘉芳飲食店出具之免用統一發票收據，向其會計彭國
    焜請款。嗣經人檢舉，經警循線在彭國焜住處扣得嘉芳飲食
    店出具之免用統一發票收據、競選總部收支日記簿及醬油、
    沙拉油各1瓶，而查悉上情。因認被告乙○○與甲○○共同
    涉犯公職人員選舉罷免法第90條之1第1項之投票行賄罪嫌云
    云。
二、按犯罪事實應依證據認定之，無證據不得認定犯罪事實；不
    能證明被告犯罪者，應諭知無罪之判決。刑事訴訟法第154
    條第2項、第301條第1項分別定有明文。而認定不利於被告
    之事實，須依積極證據，苟積極證據不足為不利於被告事實
    之認定時，即應為有利於被告之認定，更不必有何有利之證
    據。如未能發現相當證據，或證據不足以證明，自不能以推
    測或擬制之方法，以為裁判基礎（最高法院30年上字第816
    號、40年度臺上字第86號判例參照）。又公職人員選舉罷免
    法第90條之1第1項之賄選罪係以對於有投票權之人，行求期
    約或交付賄賂或其他不正利益，而約其不行使投票權或為一
    定之行使為構成要件。亦即須視行為人主觀上是否具有行賄
    之犯意，而約使有投票權人為投票權一定之行使或不行使；
    客觀上行為人所行求期約或交付之賄賂或不正利益，是否可
    認係約使投票權人為投票權之一定行使或不行使之對價；以
    及所行求、期約、交付之對象是否為有投票權人而定。上開
    對價關係，在於行賄者之一方，係認知其所行求、期約或交
    付之意思表示，乃為約使有投票權人為投票權一定之行使或
    不行使；在受賄者之一方，亦應認知行賄者對其所行求、期
    約或交付之意思表示，乃為約使其為投票權一定之行使或不
    行使。且對有投票權人交付之財物或不正利益，並不以金錢
    之多寡為絕對標準，而應綜合社會價值觀念，授受雙方之認
    知及其他客觀情事而為判斷（最高法院92年度臺上字第893
    號判例、92年度臺上字第3527號判決參照）。
三、本件公訴意旨認被告乙○○與甲○○共同涉犯公職人員選舉
    罷免法第90條之1第1項之投票行賄罪嫌，無非係以證人A1、
    彭東炫、彭秀康、李源吉、彭錦煌、彭榮盛、彭國焜、徐季
    廷等人之證言，與在彭國焜住處查扣之嘉芳飲食店免用統一
    發票收據、乙○○競選總部收支日記簿及醬油、沙拉油各1
    瓶等，為其論據。經訊被告2人均堅詞否認上開犯行，均辯
    稱：94年8月2日之餐會，係為安排94年8月13日乙○○南區
    後援會成立時相關工作事宜，參與聚餐者均係支持乙○○之
    宗親，並無賄選之必要，且其中彭武全、彭煥漂、彭勝福等
    人戶籍不在楊梅，並無投票權，係因人手不足，請他們來幫
    忙，至於11份醬油及沙拉油，係93年冬令救濟活動剩餘之物
    品，已快要過期，放在餐會會場，需要的人可自行拿走，若
    要作為賄選之用，豈有準備不足份之理。被告乙○○另於原
    審辯稱：該次集會係其授權甲○○召集，但因選務繁忙，由
    甲○○全權處理，對於甲○○召集之時、地，其事前並不清
    楚，亦不知甲○○發放醬油、沙拉油，至於聚餐餐費，暨係
    用於選舉，本應由其競選費用支出，但其根本未曾過目，而
    是授權會計彭國焜處理等語。被告甲○○則辯稱：餐會當天
    是要作工作分配，8月13日的後援大會有向富岡派出所申請
    ，餐飲收據上亦註明係南區後援會的會前會等語。
四、本件被告2人所為，是否該當公職人員選舉罷免法第90條之1
    第1項賄選罪之各項構成要件，析論如下：
（一）被告2人主觀上是否具有行賄之犯意，而約使有投票權人
      為投票權一定之行使或不行使？
  １、被告甲○○於原審陳稱，94年8月2日於嘉芳飲食店聚會之
      人約有19人，席開2桌（原審卷(一)第137-138頁）。證人A1
      於警詢及原審先後指稱：約有18人或20人左右出席該聚會
      ，有2桌，但未坐滿（第399號選他字卷第111頁、原審卷
      (三)第126頁）。證人彭秀康（原審卷(一)第198頁）、彭錦煌
      （原審卷(一)第206頁）、彭雙火（原審卷(二)第74頁）、彭
      榮盛（見本院卷(三)第13頁）、彭武全（原審卷(三)第25頁）
      、彭秋景（原審卷(三)第32頁）等人於原審亦證稱：約10餘
      人參與。復經原審傳訊如附表所示之相關證人，有證據顯
      示出席或可能出席者，除被告甲○○及證人A1外，計有附
      表編號1至17等17人（惟編號16之彭茂榜、17之彭新溪均
      否認曾參與該次聚會）。而證人彭雙火證詞有所反覆，A1
      為秘密證人，有保障身分必要，另單獨論述外，整理各證
      人之證詞及相關事證如下：
   (1) 各該證人與被告乙○○具有特定情誼關係：
      除證人李源吉外，其餘各證人均姓彭，與被告乙○○為宗
      親關係，業據各彭姓證人於原審結證明確，並有彼等之年
      籍資料附卷可稽。其中彭東炫、彭秋景係被告乙○○之親
      叔叔，並經證人彭東炫（原審卷(一)第211頁）、彭秋景（
      原審卷(三)第30頁）證述無誤。另證人李源吉證稱：乙○○
      係其大舅子的兒子，因為我跟乙○○是親戚，他做什麼我
      都關心，因彭東炫告知有該聚會，我是關心才去，我是支
      持乙○○等語（原審卷(三)第18、22、23頁），顯見李源吉
      會到場，亦是基於與乙○○間之親屬情誼。
   (2) 嘉芳飲食店聚會之目的係為乙○○競選事務之工作分配：
    94年8月2日晚間嘉芳飲食店聚會之目的，係為同年月13日
      成立乙○○南區後援會時，預作工作分配之事實，業據證
      人彭秀康（原審卷(一)第195頁）、彭錦煌（原審卷(一)第208
      頁）、彭東炫（原審卷(一)第212頁）、彭煥漂（原審卷(一)
      第89、90頁）、彭新錦（原審卷(二)第94頁）、彭建城（原
      審卷(二)第99、100頁）、彭榮盛（原審卷(三)第12頁）、彭
      秋景（原審卷(三)第31頁）等，分別於原審證述屬實。證人
      彭勝亮雖稱：不清楚聚餐之目的為何，反正就是選舉的籌
      備，我是被分派掃地、擺椅子，是彭錦煌分配工作給我（
      原審卷(二)第107-108頁）。證人彭武全結證稱：聚餐係彭
      錦煌出面邀約，沒說聚餐的目的，現場沒有聽到有人發表
      支持乙○○的言論，我們是在分配工作，就是富岡地區要
      成立乙○○後援會，我們彭氏宗親事先準備一下，餐會由
      甲○○主持，他說醬油、沙拉油是剩下來的贈品，要的人
      可以自己到餐廳樓下拿，醬油、沙拉油是對來工作的人表
      示謝意等語（原審卷(三)第24-28頁）。證人彭勝福證稱：
      我較晚到場，拿茶給我的人說我被列為執行長，執行長的
      工作就是掃地、搬東西，因為是宗親，我就答應等語（原
      審卷(三)第10頁），上開證人等所述，均互核相符。
    檢察官搜索會計彭國焜住處，查扣之嘉芳飲食店免用統一
      發票收據（第399號選他字卷第70頁），其上亦載明該餐
      費係「彭姓宗親南區後援會前會」。
    證人彭秋景於原審證稱：見到甲○○在餐會現場書寫「楊
      梅鎮彭姓宗親富岡後援會人事編組」名單（原審卷(三)第35
      頁），並有該份名單1紙在卷可參（原審卷(一)第48頁）。
      而該名單上之工作分配內容，並經上開各證人於原審確認
      屬實。
    另被告乙○○確於該次聚會後2日之94年8月4日，向桃園
      縣政府警察局楊梅分局，提出於94年8月13日下午6時起至
      10時止，在桃園縣楊梅鎮○○路42至56號道路，舉辦「楊
      梅鎮長候選人乙○○競選後援會成立晚會」室外集會乙節
      ，有桃園縣政府警察局楊梅分局95年2月14日楊警分保字
      第0958008018號函暨檢送之相關申請資料1份在卷可考（
      原審卷(一)第70-73頁），足證上開證人等之說詞不虛。
   (3) 投票意願上，各該證人原即支持乙○○：
    證人彭錦煌於原審證稱：該次餐會到場之人除李源吉外，
      均由其打電話聯絡，都是支持乙○○的人，甲○○沒有要
      拿聚餐換取支持乙○○，他只是針對工作分配而已（原審
      卷(一)第208-209頁）。核與當日參與聚會之證人彭秀康（
      原審卷(一)第204頁）、彭錦煌（原審卷(一)第210頁）、彭東
      炫（原審卷(一)第214頁）、彭煥漂（原審卷(二)第90頁）、
      彭新錦（原審卷(二)第98頁）、彭建城（原審卷(二)第104頁
      ）、彭勝亮（原審卷(二)第110頁）、彭榮盛（原審卷(三)第1
      5頁）、李源吉（原審卷(三)第19頁）、彭秋景（原審卷(三)
      第33、34頁）所證相符。
    另否認餐會到場（他人指稱有到場）之證人彭茂榜（原審
      卷(二)第72頁）、彭新溪（原審卷(二)第85頁），於原審均表
      示支持乙○○到底。而設籍新屋鄉，無投票權之證人彭武
      全，亦表示雖無投票權，但精神上仍支持乙○○等語（原
      審卷(三)第27頁）。衡諸各該證人均願意接受與乙○○選舉
      有關之工作分配，可知彼等所言非虛。
    自上開事證可知，各證人與被告乙○○均屬關係密切，原即
    支持乙○○競選楊梅鎮長，甚至願接受與乙○○選舉相關事
    務之工作分派。被告乙○○、甲○○辯稱彼等主觀上並無對
    上開關係密切之證人行賄之意思及必要，尚未違反情理。
  ２、聚餐時發放之醬油及沙拉油之來源及用途：
   (1) 聚餐時發放之醬油及沙拉油，屬先前冬令救濟剩餘之物：
      被告2人辯稱醬油、沙拉油11份，係93年底、94年初辦理
      冬令救濟，未發放完畢之剩餘物之事實，業經證人即該醬
      油、沙拉油之捐贈者范姜松木於原審，就其捐贈物資之事
      由、購買之時間、地點等，詳予證述（原審卷(一)第163-16
      9頁）。其所稱於94年1月，約93年農曆年年底時，向廣緣
      實業有限公司黃學考購買後，請乙○○代為發放之情節，
      與扣案物之包裝（按：其外有廣緣實業有限公司之塑膠袋
      ）、製造時間相吻合（按：醬油有效日期為97年1月8日，
      保存期限3年；沙拉油有效日期為95年1月17日，保存期限
      1年）。而證人彭國焜於原審亦結證稱：當時曾幫忙發送
      醬油、沙拉油給貧戶等語（原審卷(一)第170-171頁），被
      告2人此部分之辯解，洵屬有據，顯見上開醬油、沙拉油
      購入之初，確實與選舉無關。
   (2) 聚餐時發放之醬油及沙拉油，係慰勞後援會幹部之用：
      上開醬油、沙拉油攜至嘉芳飲食店發放，乃為慰勞幹部乙
      節，業經證人彭國焜於原審證稱：冬令救濟剩下的11份醬
      油、沙拉油，因為要成立富岡地區競選後援會，我告訴甲
      ○○，剩下11份，乾脆拿去慰勞這些幹部等語（原審卷(一)
      第172頁）。實際取得醬油、沙拉油之證人彭榮盛於原審
      亦證稱：甲○○表示原是買來救濟的，需要的人可以各拿
      1瓶（原審卷(三)第14頁）。另證人彭武全雖先後稱：「甲
      ○○表示是獎勵民防隊剩下的贈品，要的人可以自己拿」
      （原審卷(三)第26頁）、「醬油、沙拉油是對於來工作的人
      表示謝意」（原審卷(三)第28頁）等不同說詞，繼又表示「
      究係冬令救濟剩餘品或獎勵民防隊，時間久了，不能確定
      」（原審卷(三)第29頁），惟上開證人等在主觀上不認為醬
      油、沙拉油之發放係為選舉，則堪認定。原審公訴檢察官
      雖認：有投票權人有無對價認識，僅係其本身是否構成投
      票受賄罪之問題，與投票行賄者是否構成投票行賄罪無關
      云云。然投票權人有無對價之認識，實繫於當時客觀之外
      在環境，此外在環境，當然包括被告甲○○表現於外之言
      談舉止，由上開證人等之證詞，難認被告甲○○當時之言
      行表現，令證人等感受其係進行賄選之意思。
（二）嘉芳飲食店之餐聚及交付醬油、沙拉油之行為，可否認係
      約使投票權人為投票權之一定行使或不行使之對價？
  １、並非所有參與餐會之人均取得醬油及沙拉油之「利益」：
   (1) 參與聚餐部分：
      該次聚餐依被告甲○○供稱，係下午4點開始，6點多結束
      （原審卷(一)第138頁），核與證人彭錦煌證述情節相符（
      原審卷(一)第206頁）。而依各與會人之證詞可知，彼等並
      非均準時到場，例如證人彭秀康稱：因其下面的牙齒沒了
      ，所以沒吃飯就先走了（原審卷(一)第198頁）；證人彭東
      炫證稱：去的時候已經6點多，快結束了（原審卷(一)第212
      、214頁）；證人彭勝亮證稱：去一下子就走了（原審卷
      (二)第107、108頁）；證人彭勝福則證稱：我大約晚上6、7
      點到餐廳，人家已經吃完走了，我只喝一杯茶等語（原審
      卷(三)第5頁）。上開證人等之證詞，可證彼等至嘉芳飲食
      店之目的，非圖該次餐飲口腹之慾，亦佐證該次餐會之主
      要目的乃為後援會之工作分配。
   (2) 發放醬油、沙拉油部分：
      公訴意旨認被告甲○○交付醬油、沙拉油各1份予「彭榮
      盛等11人」，惟未指明究係哪11人。原審傳訊相關證人後
      ，陳稱拿到醬油、沙拉油者，除秘密證人A1外，僅有彭武
      全、彭雙火、彭榮盛、彭建城等4人，且彭建城表示僅拿
      到1瓶醬油（原審卷(二)第102頁）。無論依公訴意旨所指之
      11人，抑或於原審自承有收受之5人，與當天實際到場之
      人數相較，醬油、沙拉油之份數顯然不足以發給每人1份
      。若被告2人欲以之作為賄選之用，豈有不準備足份之理
      ，不足份數不僅無法達到賄選之目的，反易得罪未能拿到
      之人，衡諸常理，真正有意賄選之人，當不致於如此。
  ２、餐費價格未高於被告乙○○競選期間之正常支出，而醬油
      、沙拉油之價值，不足以動搖或影響投票人之選舉意向：
   (1) 嘉芳飲食店之餐費支出共計5,300元，有卷附免用統一發
      票收據、帳冊影本、帳冊照片等可稽（第399號選他字卷
      第70、71、99、100頁）。上開帳冊內容，以餐費為摘要
      之支出，除嘉芳飲食店之餐費外，另有2筆，費用分別為1
      8,570元及3,000元。其它飲食支出者，例如「大腸麵線」
      4,250元、「炒米粉」6,400元、「炒米粉酸菜肉湯」2,70
      0元及3,150元、「米苔苜湯」4,800元等，相較之下嘉芳
      飲食店之餐費支出，並無特殊之處，亦可知被告乙○○於
      競選期間，餐費飲食之支出，乃其通常支出項目之一。而
      本件參加嘉芳飲食店餐會之人員，多係被告乙○○之宗親
      或競選幹部，該次餐費金額，尚難認與情理有悖（如與會
      人數以19人計算，每人平均花費約280元）。而會計彭國
      焜明知賄選將觸犯刑章，猶將該筆餐費支出明列帳冊，與
      一般掩飾隱匿賄選行為，唯恐他人知悉之情形，更屬有間
      。
   (2) 扣案之醬油及沙拉油之價值，經原審函查結果，「金味王
      純釀造醬油」1箱之批發價為428.57元，平均單瓶為35.71
      元（未稅），此有味王股份有限公司95年2月20日（95）
      味王管字第018號函檢附之價格表1份在卷可參（原審卷(一)
      第64-65頁）。「臺糖大豆沙拉油」2公升裝之產品，經銷
      商批發價為每瓶57元（含稅），一般批發價為每瓶60元（
      含稅），零售價則為每瓶75元（含稅），亦有臺灣糖業公
      司商品行銷事業部95年2月15日商銷字第0950000146號函
      在卷可考（原審卷(一)第68頁）。本件發放之醬油及沙拉油
      既係93年底、94年初被告等辦理冬令救濟，未發放完畢之
      剩餘物品，並非新品，已放置半年以上，雖尚在保存期限
      內，惟依現今社會一般大眾觀念，以此等總價百餘元之物
      品，欲動搖或影響他人之投票意向，效果恐屬有限。
  ３、被告甲○○於餐會發言，請與會人員支持被告乙○○，與
      「約」其投票權為一定行使或不行使，尚屬有間：
      被告甲○○於原審供稱：大家均支持乙○○，我應該沒在
      餐會中，特別提到選舉之事云云，與其於偵查中供述：現
      場我有站起來說乙○○要出來競選鎮長，請大家支持他等
      語有異（第399號選他字卷第25頁）。又除證人A1及彭雙
      火於原審證稱：甲○○曾表示要大家支持乙○○（原審卷
      (二)75頁、卷(三)第125頁）外，證人彭錦煌亦證稱：甲○○
      有起來說一句話，這次對方會不惜任何代價打贏這場選戰
      ，所以宗親要加倍努力（原審卷(一)第207頁）。該次聚餐
      之目的，係為乙○○競選後援會活動而舉辦之會前會，已
      如前述，席間有支持乙○○之言論，並不違常情。按在選
      舉期間，候選人之後援會，係以候選人之當選為目的而成
      立之臨時團體，其性質屬於支持、推薦候選人為目的，一
      般係以對選舉人為拉票及推薦候選人等選舉活動為動機之
      行為，與僅為獲得選票為目的而對選舉人為要約投票權之
      一定行使所為之賄賂行為不同（最高法院92年度臺上字第
      3527號判決參照）。又於民主社會中，人民基於言論自由
      之保障，除公務員等具有特殊身分人士應嚴守其中立之立
      場外，任何人均得於競選期間，在各種公開或不公開之場
      合發言支持某特定候選人（最高法院92年度臺上字第2773
      號判決參照），被告甲○○於餐會席間，縱有發表「務必
      支持乙○○」等助選談話內容，惟既係在競選幹部之聚會
      中為此言論，自屬同立場之人發表言論自由之範圍，此可
      否與餐後將冬令救濟剩餘之醬油、沙拉油致贈與會幹部，
      作為慰勞之事連結，而論以投票行賄罪，不無疑義。
（三）參與嘉芳飲食店餐會及取得醬油、沙拉油之人，是否均為
      有投票權之人？
  １、部分參與餐會者，不具楊梅鎮鎮長之投票權：
      證人彭煥漂不具94年楊梅鎮鎮長之投票資格，業經原審向
      桃園縣選舉委員會查明屬實，有卷附桃園縣選舉委員會95
      年9月22日桃選一字第0950701568號函可證（原審卷(二)第4
      3頁）。另證人彭勝福、彭武全於原審亦均證稱彼等無楊
      梅鎮鎮長之投票權（原審卷(三)第8頁、第27頁），經核對2
      人戶籍謄本（原審卷(三)第77、81頁），94年選舉時，彭武
      全設籍桃園縣新屋鄉，彭勝福則設籍新竹縣湖口鄉，足認
      2人所證屬實。原審函查桃園縣選舉委會員結果，該委員
      會雖以95年10月31日桃選一字第0950701690號函覆稱彭勝
      福及彭武全均具94年楊梅鎮鎮長之選舉人資格（原審卷(三)
      第83-85頁），惟比對函附選舉人名冊所列彭勝福、彭武
      全之年籍資料，該2人出生日期、戶籍地址與原審傳訊之
      證人彭勝福、彭武全不同，應係同名同姓之故。是就已知
      參加嘉芳飲食店餐會之人，即有彭煥漂、彭勝福及彭武全
      3人不具該年度楊梅鎮鎮長之投票權。而被告甲○○於原
      審亦稱事先即知悉彭煥漂、彭勝福無投票權，但因需要很
      多人力，所以請其等到場幫忙等語（原審卷(三)第30頁）。
      被告甲○○既協助被告乙○○競選，就選民之掌握，理當
      熟稔，而對照卷附「楊梅鎮彭姓宗親富岡後援會人事編組
      」名單，仍將不具投票權之人列為工作人員，可知其所言
      非虛。至於被告乙○○雖否認事前知悉餐會之事，然於原
      審亦表示知道彭煥漂等3人無投票權，並稱其已擔任8年民
      意代表，知道彭武全住在新屋大坡村，彭勝福祖母住在新
      竹湖口鄉，有去參加彭勝福祖母喪禮，彭勝福設籍新竹等
      情（原審卷(三)第30頁），益證其所言尚非無據。
  ２、關於發放醬油、沙拉油部分，公訴意旨認有「彭榮盛等11
      人」取得，惟究係哪11人，起訴書並未明載，依卷證資料
      所示，包括彭武全、彭雙火、彭建成、彭榮盛等4人，其
      中彭武全並無投票權，已述之如前。另依無投票權之證人
      彭勝福於原審表示：有人告以可領醬油、沙拉油，但未拿
      到等語（原審卷(三)第7頁），顯見當時發放之對象，並不
      以有投票權人為限，而係到場參與工作分配之人，均可領
      取，此與被告甲○○稱係犒賞幹部辛苦之說詞，並無不符
      ，益徵取走醬油、沙拉油之人，與是否投票給乙○○，難
      認具對價關係。
（四）被告乙○○是否事前知情或授意？
  １、被告乙○○稱餐會乃授權甲○○處理乙節，業據被告甲○
      ○於原審以證人身分結證稱：大約7月底，乙○○交代我
      籌組南區後援會的彭氏宗親後援會，因為8月13日南區後
      援會大會要成立，有很多工作要做，所以叫宗親過來幫忙
      ，所以選擇8月2日在嘉芳餐廳，我聯絡彭錦煌，彭錦煌再
      去聯絡其他人，聚餐算是我發起的，選定日期後，是否有
      告訴乙○○，因為當時選舉很忙，已忘記了等語（原審卷
      (一)第135-136頁）。被告乙○○辯稱餐費係授權會計彭國
      焜處理部分，亦據證人彭國焜於原審證稱：乙○○授權競
      選相關經費在2萬元以內，我可以決定，嘉芳飲食店之餐
      費帳目，未向乙○○報告過，乙○○並不知情等語（原審
      卷(一)第177-178頁）。觀之卷附扣案帳冊影本（第399號選
      他字卷第71頁），即便如糖果200元、文具350元等細項，
      亦一一列載，衡情，候選人於選舉期間因事務繁忙，難就
      此瑣碎細節，逐項核對，被告乙○○此部分所辯，尚非不
      可採信。
  ２、被告乙○○並未出席嘉芳飲食店餐會之事實，業據證人甲
      ○○（原審卷(一)第33頁）、彭錦煌（原審卷(一)第208頁）
      、彭煥漂（原審卷(二)第89頁）、彭新錦（原審卷(二)第95頁
      ）、彭建城（原審卷(二)第100頁）、彭勝福（原審卷(三)第6
      頁、第8頁）、彭榮盛（原審卷(三)第13頁、第15頁）、李
      源吉（原審卷(三)第19頁）、彭武全（原審卷(三)第25頁、第
      28頁）、彭秋景（原審卷(三)第32頁）等於原審證述明確。
      而證人彭雙火（原審卷(二)第74頁）與A1（原審卷(三)第124
      頁），亦均表示未見乙○○到場。至於證人彭秀康於偵查
      中雖證稱：「我在現場有聽到乙○○說要參選鎮長，要求
      大家支持，他並請大家幫忙‧‧‧甲○○介紹乙○○上臺
      致詞」云云（第399號選他字卷第38頁），然與前揭證人
      等所述不符。查證人彭秀康於該次偵訊時，起先否認出席
      餐會，待同時到庭之甲○○與彭東炫均指稱餐會現場有看
      到彭秀康，又改稱當日慢十多分鐘才到（第399號選他字
      卷第37-38頁），嗣於原審又稱：檢察官問我時，我當時
      也記不清，我一時緊張，就回答筆錄內容，乙○○當時有
      無在餐會現場，我到現在也是記不清楚（原審卷(一)第196
      頁、第200-203頁），此部分與事實不符之證言，應屬證
      人記憶不清所致。被告乙○○既然未出席餐會，即難逕認
      其本即知情或曾授意。
（五）秘密證人A1及證人彭雙火所言，不足逕據為不利被告之認
      定：
  １、證人A1於偵查中之證言，至多僅得證明其有參加嘉芳飲食
      店之餐會並領取醬油、沙拉油，席間被告甲○○曾要求大
      家支持被告乙○○等事實，尚不足以推論被告2人主觀上
      有賄選之犯意。至證人A1於原審雖稱有人說看到乙○○到
      場（原審卷(三)第124頁），惟所謂「有人說看到乙○○到
      場」，係屬傳聞，究係何人所說，並不明確，且與證人A1
      在警詢時所稱：甲○○當時表示乙○○當天很忙，由他代
      表主持等語，顯有出入。另證人A1於原審稱當日並未聽到
      有人提到人事編組、工作分配之事（原審卷(三)第130頁）
      ，然其警詢時卻稱：「當日聚會均為主要幹部，大約有18
      人左右」、「他（甲○○）除了任務分工外，並要求大家
      支（持）乙○○當選，同時要拉票」、「甲○○餐會中強
      調餐後有禮品，要大家別忘記」、「甲○○手上有參加人
      名冊」等語（第399號選他字卷第111頁），前後亦有矛盾
      。查證人A1於警詢時，即係以秘密證人身分接受詢問，並
      無迴護被告2人之必要，其後於偵查中，並經檢察官確認
      其於警詢時所述無誤（第399號選他字卷第194頁背面）。
      其於原審到庭詰問前，曾提出病歷資料，說明因病記憶受
      損（原審卷(四)），則證人A1於原審之證言因時間間隔已久
      ，記憶難免不清或受主觀印象之影響，足認其於警詢時所
      述，應屬真實。另證人A1於警詢提出獲贈之沙拉油桶1個
      ，油已用畢（第399號選他字卷第111頁），顯見其主觀上
      亦無收賄之意，否則斷無任意使用完畢之理。是其證詞，
      自不足據為不利被告2人之認定。
  ２、證人彭雙火於原審雖證稱：「甲○○將醬油、沙拉油交給
      我時，有要我支持乙○○」、「甲○○跟我說這是乙○○
      要給你的一點小意思」、「我在吃完2次飯後，我才決定
      要投給乙○○，我在還沒吃飯前，我還沒有決定要投票給
      他」（原審卷(二)第79-80頁），而指證餐飲、醬油、沙拉
      油乃投票給乙○○之對價云云。然其於同日經詰問時，亦
      表示「（問：為何可以領取醬油、沙拉油？）我也不知道
      ，就是甲○○他拿給我的」（原審卷(二)第79頁）、「（問
      ：有沒有8月2日的餐會，你都是支持乙○○？）大致上是
      的」（原審卷(二)第78頁），其說詞前後顯有不一。而嘉芳
      飲食店之聚會，確實有工作分配之事，已認定如前，證人
      彭雙火堅稱不知情，即與事實有違。再衡諸證人彭雙火自
      承曾與被告乙○○一同競選過縣議員（原審卷(二)第78頁）
      ，雖其表示與乙○○並無怨隙（原審卷(二)第83頁），然其
      於原審作證時，事先準備與本案無關之衣服（衣服照片附
      於原審卷(二)第121頁），指係被告乙○○賄選之工具，則
      被告2人指稱證人彭雙火與被告乙○○有競選恩怨乙節，
      尚非全然無據。再就醬油、沙拉油之獲得方式，除證人A1
      外，其餘證人彭建城（原審卷(二)第102頁、第105頁）、彭
      榮盛（原審卷(三)第14頁、第17頁）、彭武全（原審卷(三)第
      26頁）等，均稱係是自行拿取，與證人彭雙火所述不符，
      雖不能排除被告甲○○對A1、彭雙火特別禮遇之可能，然
      由彭雙火曾選過縣議員之身分，及與乙○○間有選舉糾葛
      ，被告2人是否有可能以1次餐飲及醬油、沙拉油各1瓶向
      其行賄，實非無疑。從而，證人彭雙火於原審對於「究竟
      是因為被請吃飯獲得無庸支付餐費之利益，或僅單純感受
      到對方誠意，才決定投票予乙○○」之問題，既已表示無
      法回答（原審卷(二)第80頁），而依前述各項事實，亦無積
      極證據足資證明被告2人有行賄之主觀犯意，自無從對被
      告2人為不利之認定。
五、綜上所述，本件檢察官起訴及上訴意旨所指事證，不能使本
    院形成被告乙○○與甲○○有罪之確信。此外，亦無其他積
    極證據足資證明，被告2人確有公訴意旨所指違反公職人員
    選舉罷免法第90條之1第1項之犯行。依前揭條文規定及判例
    意旨，自應諭知被告2人無罪。原審諭知被告乙○○與甲○
    ○無罪判決，即無不合。檢察官指摘原判決不當，提起上訴
    ，為無理由，應予駁回。
六、移送併辦之臺灣桃園地方法院檢察署96年度選他字第7號乙
    ○○違反公職人員選舉罷免法案件，與原起訴書所述事實同
    一，本院自得一併審理，附此敘明。
據上論斷，應依刑事訴訟法第368條，判決如主文。
本案經檢察官羅建勛到庭執行職務。
中    華    民    國    97    年    1    月    9     日
            刑事第十三庭  審判長法  官  曾德水
                                法  官  林婷立
                                法  官  談  虎
以上正本證明與原本無異。
如不服本判決，應於收受送達後十日內向本院提出上訴書狀，其
未敘述上訴之理由者並得於提起上訴後十日內向本院補提理由書
（均須按他造當事人之人數附繕本）。
                                書記官  黃家麟
中    華    民    國    97    年    1     月    9     日
附表：
┌──┬─────┬─────┬──────┬───────────────┐
│編號│參與聚餐者│是否取得醬│職 務 分 配 │證                          據│
│    │          │油、沙拉油│            │                              │
├──┼─────┼─────┼──────┼───────────────┤
│ 01 │彭新茂    │未到庭證述│主任委員    │甲○○（原審卷(一)第32-34、137頁│
│    │          │          │            │）；彭秀康（原審卷(一)第199頁） │
│    │          │          │            │；彭錦煌（原審卷(一)第206頁）； │
│    │          │          │            │彭煥漂（原審卷(二)第89頁）；彭新│
│    │          │          │            │錦（原審卷(二)第95頁）；彭武全（│
│    │          │          │            │原審卷(三)第25頁）；彭秋景（原審│
│    │          │          │            │卷(三)第32、34頁）              │
├──┼─────┼─────┼──────┼───────────────┤
│ 02 │彭秋景    │否        │副主任委員  │甲○○（原審卷(一)第32-34、137頁│
│    │          │          │            │）；彭秀康（原審卷(一)第199頁） │
│    │          │          │            │；彭錦煌（原審卷(一)第206、208頁│
│    │          │          │            │）；彭煥漂（原審卷(二)第89頁）；│
│    │          │          │            │彭新錦（原審卷(二)第95頁）；彭秋│
│    │          │          │            │景（原審卷(三)第31頁）；證人A1（│
│    │          │          │            │原審卷(三)第123-124頁）         │
│    │          │          │            │                              │
├──┼─────┼─────┼──────┼───────────────┤
│ 03 │彭錦煌    │否        │總幹事      │甲○○（原審卷(一)第32至34、137 │
│    │          │          │            │頁）；彭秀康（原審卷(一)第196、 │
│    │          │          │            │199頁）；彭錦煌（原審卷(一)第206│
│    │          │          │            │-210頁）；彭雙火（原審卷(二)第74│
│    │          │          │            │頁）；彭煥漂（原審卷(二)第89頁）│
│    │          │          │            │；彭新錦（原審卷(二)第95頁）；彭│
│    │          │          │            │建城（原審卷(二)第100頁）；彭勝 │
│    │          │          │            │亮（原審卷(二)第108頁）；彭武全 │
│    │          │          │            │（原審卷(三)第25頁）；彭秋景（原│
│    │          │          │            │審卷(三)第32頁）；證人A1（原審卷│
│    │          │          │            │(三)第123-124頁）               │
├──┼─────┼─────┼──────┼───────────────┤
│ 04 │彭秀康    │否        │副總幹事    │甲○○（原審卷(一)第32至34、137 │
│    │          │          │            │頁）；彭秀康（原審卷(一)第195至 │
│    │          │          │            │204頁）；彭錦煌（原審卷(一)第20 │
│    │          │          │            │6頁）；彭雙火（原審卷(二)第74頁 │
│    │          │          │            │）                            │
├──┼─────┼─────┼──────┼───────────────┤
│ 05 │彭武全    │有        │副總幹事    │甲○○（原審卷(一)第32至34、137 │
│    │          │          │            │頁）；彭錦煌（原審卷(一)第206頁 │
│    │          │          │            │）；彭雙火（原審卷(二)第74頁）；│
│    │          │          │            │彭武全（原審卷(三)第24至29頁）；│
│    │          │          │            │證人A1（原審卷(三)第123至124頁）│
│    │          │          │            │                              │
├──┼─────┼─────┼──────┼───────────────┤
│ 06 │彭煥漂    │否        │副總幹事    │甲○○（原審卷(一)第32至34、137 │
│    │          │          │            │頁）；彭錦煌（原審卷(一)第206頁 │
│    │          │          │            │）：彭煥漂（原審卷(二)第88-93頁 │
│    │          │          │            │）                            │
│    │          │          │            │                              │
├──┼─────┼─────┼──────┼───────────────┤
│ 07 │彭勝福    │否        │執行長      │甲○○（原審卷(一)第32-34、137頁│
│    │          │          │            │）；彭秀康（原審卷(一)第199頁） │
│    │          │          │            │；彭錦煌（原審卷(一)第206頁）； │
│    │          │          │            │彭勝福（原審卷(三)第5-11頁）；彭│
│    │          │          │            │秋景（原審卷(三)第34、35頁）：證│
│    │          │          │            │人A1（原審卷(三)第123-124頁）   │
│    │          │          │            │                              │
├──┼─────┼─────┼──────┼───────────────┤
│ 08 │彭新錦    │否        │副執行長    │甲○○（原審卷(一)第32-34、137頁│
│    │          │          │            │）；彭錦煌（原審卷(一)第206頁） │
│    │          │          │            │；彭新錦（原審卷(二)第94頁）；彭│
│    │          │          │            │秋景（原審卷(三)第32頁）；證人A1│
│    │          │          │            │（原審卷(三)第123-124頁）       │
│    │          │          │            │                              │
├──┼─────┼─────┼──────┼───────────────┤
│ 09 │彭東炫    │否        │財務組      │甲○○（原審卷(一)第32-34、137  │
│    │          │          │            │頁）；彭秀康（原審卷(一)第199頁 │
│    │          │          │            │）；彭錦煌（原審卷(一)第206頁） │
│    │          │          │            │；彭東炫（原審卷(一)第212頁）   │
│    │          │          │            │                              │
├──┼─────┼─────┼──────┼───────────────┤
│ 10 │彭雙火    │是（稱：並│動員組及組員│甲○○（原審卷(一)第32-34、137頁│
│    │          │帶1份給彭 │            │）；彭錦煌（原審卷(一)第206頁） │
│    │          │新溪，原審│            │；彭雙火（原審卷(二)第73-80頁） │
│    │          │卷(二)第79頁│            │；證人A1（原審卷(三)第123至124頁│
│    │          │）        │            │）                            │
├──┼─────┼─────┼──────┼───────────────┤
│ 11 │彭建城    │有（拿到1 │動員組及組員│甲○○（原審卷(一)第32-34、137頁│
│    │          │瓶醬油，未│            │）；彭秀康（原審卷(一)第199、200│
│    │          │拿沙拉油，│            │頁）；彭錦煌（原審卷(一)第206頁 │
│    │          │原審卷(二)第│            │）；彭建城（原審卷(二)第99-106頁│
│    │          │102頁）   │            │）；證人A1（原審卷(三)第123-124 │
│    │          │          │            │頁）                          │
│    │          │          │            │                              │
├──┼─────┼─────┼──────┼───────────────┤
│ 12 │彭勝亮    │否        │動員組及組員│甲○○（原審卷(一)第32-34、137頁│
│    │          │          │            │）；彭勝亮（原審卷(二)第107-111 │
│    │          │          │            │頁）                          │
├──┼─────┼─────┼──────┼───────────────┤
│ 13 │彭榮盛    │有        │動員組及組員│甲○○（原審卷(一)第32-34、137頁│
│    │          │          │            │）；彭秀康（原審卷(一)第199頁） │
│    │          │          │            │；彭錦煌（原審卷(一)第206頁）； │
│    │          │          │            │彭榮盛（原審卷(三)第12-17頁）； │
│    │          │          │            │證人A1（原審卷(三)第123-124頁） │
├──┼─────┼─────┼──────┼───────────────┤
│ 14 │彭錦球    │未到庭證述│動員組及組員│甲○○（原審卷(一)第32-34、137頁│
│    │          │          │            │）                            │
├──┼─────┼─────┼──────┼───────────────┤
│ 15 │彭良雄    │未到庭證述│活動組及組員│彭錦煌（原審卷(一)第206頁）     │
├──┼─────┼─────┼──────┼───────────────┤
│ 16 │彭茂榜    │否        │副執行長    │甲○○（原審卷(一)第32-34、137頁│
│    │（否認自己│          │            │）；彭錦煌（原審卷(一)第206頁） │
│    │有參與，見│          │            │；彭秋景（原審卷(三)第32頁）；證│
│    │本院卷第│          │            │人A1（原審卷(三)第123-124頁）   │
│    │70頁）    │          │            │                              │
├──┼─────┼─────┼──────┼───────────────┤
│ 17 │彭新溪    │否        │動員組及組員│甲○○（原審卷(一)第32-34、137頁│
│    │（否認自己│          │            │）；彭新溪（原審卷(二)第85-87頁 │
│    │有參與，見│          │            │）                            │
│    │本院卷第│          │            │                              │
│    │85至87頁）│          │            │                              │
├──┼─────┼─────┼──────┼───────────────┤
│ 18 │證人A1    │有        │不詳        │證人A1（原審卷(三)第123-131頁） │
│    │          │          │            │                              │
└──┴─────┴─────┴──────┴───────────────┘


司法院資訊處製作；財團法人民間司法改革基金會備份。
